【裁判字號】    89,訴,2395
【裁判日期】    900321
【裁判案由】    租佃爭議
【裁判全文】
臺灣臺中地方法院民事判決  八十九年度訴字第二三九五號
    原      告  甲  ○
                乙○○
                丙○○
    右  一  人
    訴訟代理人  蔡定生律師
    被      告  祭祀公業陳洽溫管理人陳文賢
                        住台中.
    訴訟代理人  丁○○  住台中.
右當事人間請求租佃爭議事件，本院判決如左：
    主    文
原告之訴駁回。
訴訟費用由原告負擔。
    事    實
甲、原告方面：
  一、聲明：被告應給付原告新臺幣（下同）七十二萬五千二百三十元，及自準備書
      狀繕本送達翌日即民國九十年三月十三日起至清償日止，按年息百分之五計算
      之利息。並陳明願供擔保請准宣告假執行。
  二、陳述：
    (1)原告承租台中縣沙鹿鎮○○段竹林小段二八七─一、三九五─二、三九五─三
      等三筆土地，於七十四年間變更為非耕地使用，且經被告於七十六年七月間出
      售予訴外人台灣省自來水股份有限公司，現已為水廠用地，復經台中縣沙鹿鎮
      公所八十七年三月九日以（八七）沙鎮民字第０三三一一號沙鹿鎮公所辦理租
      約變更登記通知書通知原告等人，謂該三筆土地依台灣省耕地租約登記辦法第
      四條第一項第九款之已非為耕地使用情形，應逕行註銷登記，終止兩造之耕地
      三七五租約，原告以八十九年九月二十日準備書狀繕本送達為終止租約之意思
      表示，兩造租約既經終止，依耕地三七五減租條例第十七條第一項第五款、第
      二項第三款之規定，自應由被告予以補償終止租約當期之公告土地現值減除土
      地增值稅後餘額三分一。且依證人張榮坤之證詞，兩造當初約定以扣掉應負擔
      稅金後的價金的三分之一為補償金，被告出售上開土地面積共計七二一八平方
      公尺，價款四百九十五萬六千四百二十元，原告承租面積為三八六八平方公尺
      ，佔百分之五三．五九，依台中縣稅捐稽徵處沙鹿分處土地增值稅繳款書載，
      被告共繳增值稅為八十九萬六千五百三十九元（436568+10081+11954+319656+
      +0+10373+41775+66132），故被告應補償原告金額為七十二萬五千二百三十元
      （0000000-000000=0000000/3=0000000.6 x0000000.6x53.59%=0000000）。
    (2)對被告抗辯之陳述：
      上開土地並非原告交付與台灣省自來水公司，渠等不是所有權人自無權利交
        付，係原告委託代書張容坤出處理。
      原告並無欠租，而且租約係在被告簽定土地買賣契約後並收取八成價金後，
        土地才交給自來水公司。實因祭祀公業內有不同派系方有糾紛。
  三、證據：提出臺灣省中縣私有耕地租約書影本一份、土地登記簿謄本、地價謄本
      、台中縣沙鹿鎮公所八十七年三月九日（八七）沙鎮民字第０三三一一號少鹿
      鎮公所辦理租約變更登記通知書影本一份、台中縣稅捐稽徵處土地增值稅繳款
      書影本八份。
乙、被告方面：
  一、聲明：原告之訴及其假執行均駁回。並陳明如受不利益之判決，請准予供擔保
      免受假執行。
  二、陳述：
    (1)祭祀公業陳洽溫與台灣省自來水股份有限公司第四區管理處之買賣契約並非管
      理人所簽定，係祭祀公業前任委員死亡未選出管理人前之代表人陳雲能跟我說
      土地是被徵收而不是買賣。
    (2)原告等三人每年應繳租金共六百公斤甘薯，惟渠等自三十二年起迄今，五十餘
      年未付租金，被告尚需負擔土地之稅捐，顯見兩造並無租賃契約存在，沒繳租
      金二年以上耕地租約當然不存在，雖然被告並沒說要終止租約，但調解租金後
      又沒履行給付租金，所以租約不存在。原告係違反土地法第一百十四條，租佃
      關係已不存在。且在七十六年間原告等人私自將上開土地交付台灣省自來水股
      份有限公司使用，損害被告權益，迫使被告和台灣自來水股份有限公司簽定土
      地買賣契約。而三七五租約係沙鹿鎮公所逕行核發，被告不予承認，原告係因
      欠繳租金才遭被告終止租約。
    (3)至於證人即代書張榮坤證稱系爭土地公業是委由陳雲能出面協議簽契約一節，
      惟訴外人陳雲能並非祭祀公業陳洽溫管理人主任委員，更非祭祀公業陳洽溫管
      理人，自無權處理祭祀公業財產，應由其連帶負民事賠償責任。而證人即代書
      張榮坤將賣主偽造為祭祀公業陳洽溫管理人陳生傳，依土地登記專業代理人管
      理辦法第二十條第二項之規定，應負損害賠償之責。
  三、證據：提出土地買賣契約書、管理人陳生傳除戶謄本影本、祭祀公業派下全員
      大會會議紀錄，並聲請訊問證人陳雲能。
丙、本院依職函查臺灣省自來水公司第四區管理處八十九年八月四日八九台水王總字
    第一三三四四號函及函附買賣契約書、台中縣稅捐稽徵處沙鹿分處八十九年十一
    月十日中縣稅沙二字第八０三五八六五號函及函附簡易試算表。
    理      由
一、按訴狀送達後，原告不得將原訴變更或追加他訴，被告於訴之變更或追加無異議
    ，而為本案言詞辯論者，視為同意變更或追加，民事訴訟法第二百五十五條第一
    項、第二項定有明文。本件原告原起訴主張被告應將坐落台中縣沙鹿鎮○○段竹
    林小段三八七─一號，地目林，面積０．二０六二公頃，同段三九五─二地號，
    地目旱，面積０．０六九二公頃及同段三九五─三地號，地目旱，面積０．０一
    一四公頃三筆土地交付原告，並陳明願供擔保請准宣告假執行。嗣以上開土地已
    出售與台灣省自來水股份有限公司第四區管理處，現已為水廠用地，而於起訴狀
    繕本送達後變更聲明為被告應給付原告補償費七十二萬五千二百三十元，及自準
    備書狀繕本送達翌日起至清償日止，按年息百分之五計算之利息，並陳明願供擔
    保請准宣告假執行，而為訴之變更，被告對其變更並無異議而為本案言詞辯論，
    揆諸上開規定，應視為同意訴之變更，合先敘明。
二、原告起訴主張渠等承租台中縣沙鹿鎮○○段竹林小段二八七─一、三九五─二、
    三九五─三等三筆土地，於七十四年間變更為非耕地使用，且經被告於七十六年
    七月間出售予訴外人台灣省自來水股份有限公司，已終止兩造之耕地三七五租約
    ，依耕地三七五減租條例第十七條第一項第五款、第二項第三款之規定，自應由
    被告予以補償終止租約當期之公告土地現值減除土地增值稅後餘額三分一。且依
    證人張榮坤之證詞，兩造當初約定以扣掉應負擔稅金後的價金的三分之一為補償
    等語。被告則或以被告雖未終止租約，惟原告五十餘年未繳租金，耕地租約並不
    存在云云，或以被告以原告欠租為由而終止耕地租約云云，另就原告與台灣省自
    來水股份有限公司第四區管理處簽定土地買賣契約部分，辯稱證人即代書張榮坤
    雖證稱系爭土地係祭祀公業是委由陳雲能出面協議簽契約，惟訴外人陳雲能並非
    祭祀公業陳洽溫管理人主任委員，更非祭祀公業陳洽溫管理人，自無權處理祭祀
    公業財產，應由其連帶負民事賠償責任，而代書張榮坤將賣主偽造為祭祀公業陳
    洽溫管理人陳生傳，亦應負損害賠償之責云云，復稱被告與台灣省自來水股份有
    限公司第四區管理處簽定土地買賣契約係因於七十六年間原告等人私自將上開土
    地交付臺灣省自來水股份有限公司使用，損害被告權益，迫使被告和台灣省自來
    水股份有限公司簽定土地買賣契約云云資為抗辯。
三、原告主張渠等三人承租系爭土地一節，為被告所否認，辯稱三七五租約係沙鹿鎮
    公所逕行核發，被告不予承認云云，惟查系爭土地確為被告等三人承租之事實，
    有原告提出八十九年八月八日臺中縣沙鹿鎮公所八九沙鎮民字第一二四０五號函
    附之台灣省臺中縣私有耕地租約書可憑，而證人即代書張榮坤於審理中亦證稱佃
    農有繳租金等語，另據原告提出之台中縣沙鹿鎮公所八十七年三月九日（八七）
    沙鎮民字第０三三一一號沙鹿鎮公所辦理租約變更登記通知書通知承租人應會同
    出租人辦理租約變更登記等情，有上開通知書影本在卷可參，另就原告提出之土
    地登記簿謄本於其他登記事項欄均載明有三七五租約，有土地登記簿謄本附卷可
    參，均為被告所不爭執，而被告或稱其原告欠租因此租約不存在云云，復稱原告
    欠租方予終止租約云云，顯見原告亦不否認有耕地租約之事實，是原告主張兩造
    確有耕地租約一節，應堪認定。
四、按耕地租約在租佃期間限未屆滿前，非有左列情形之一不得終止：五、經依法編
    定或變更為非耕地使用時。又依前項第五款規定，終止租約時，除法律另有規定
    外，應給予承租人左列補償：三、終止租約當期之公告土地現值，減除土地增值
    稅後餘額三分之一，耕地三七五減租條例第十七條第一項第五款、第二項第三款
    定有明文。次按耕地三七五減租條例第十七條之規定，係指耕地租約期限未屆滿
    前，非有該條所定情形之一者，出租人不得終止契約而言，與承租人放棄耕作權
    不相牽涉，故承租人之放棄耕作權，仍得自由為之，不受該條規定之限制，最高
    法院四十二年度台上字第一０七五號著有判例。又耕地三七五減租條例第十七條
    第二項，係針對出租人依同條第一項第五款規定終止租約時，所為應由出租人給
    予補償之規定，申言之，耕地租約在租賃期限未屆滿前，經依法編定或變更為非
    耕地使用時，出租人得予終止租約，但應予承租人補償，故承租人請求出租人補
    償，以租約經出租人依該條第一項第五款規定終止為前提，且屬租佃爭議之案件
    ，依同條例第二十六條第二項之規定，非經調解、調處，不得起訴，最高法院七
    十八年度台上字第一六四二號亦著有判決。是承租人依耕地三七五減租條例第十
    七條第二項請求出租人補償者，應以出租人依同條第一項第五款終止租約時，始
    得請求。
五、查本件原告主張系爭三筆土地於七十四年間變更為非耕地使用，且經被告於七十
    六年七月間出售予訴外人台灣省自來水股份有限公司，現已為水廠用地，復經台
    中縣沙鹿鎮公所八十七年三月九日以（八七）沙鎮民字第０三三一一號沙鹿鎮公
    所辦理租約變更登記通知書通知原告等人，謂該三筆土地依台灣省耕地租約登記
    辦法第四條第一項第九款之已非為耕地使用情形，應逕行註銷登記，終止兩造之
    耕地三七五租約，原告以八十九年九月二十日準備書狀繕本送達為終止租約之意
    思表示等情，有原告提出之台中縣沙鹿鎮公所八十七年三月九日以（八七）沙鎮
    民字第０三三一一號沙鹿鎮公所辦理租約變更登記通知書、臺灣省自來水公司第
    四區管理處八十九年八月四日八九台水王總字第一三三四四號函及函附買賣契約
    書可憑，惟是承租人依耕地三七五減租條例第十七條第二項請求出租人補償者，
    應以出租人依同條第一項第五款終止租約時，始得請求，已如前述，倘係承租人
    終止租約，揆諸上開最高法院四十二年度台上字第一０七五號判例、七十八年度
    台上字第一六四二號判決意旨，承租人自無從依耕地三七五減租條例第十七條第
    二項請求出租人補償。是原告以之終止租約請求被告補償一節，尚屬無據。
六、次查被告於審理中或稱其並沒說要終止租約云云，或稱其係因原告欠租方終止租
    約云云，均未以系爭土地經依法編定或變更為非耕地使用為由終止租約，而證人
    即代書張榮坤證稱七十六年間竹林小段八筆土在內附近十餘甲土地，都市計畫編
    為水四用地，透過沙鹿鎮公所與個別地主買賣，渠係過戶代書，系爭土地公業是
    委由陳雲能出面協議簽契約，七十六年時因陳雲能未能提出陳生傳職章、規約、
    處分財產紀錄，所以未付定金，也未能過戶。七十八年或七十九年間陳生傳死亡
    後，公業推選出新的管理人陳文賢，據自來水公司人員表示新的管理人有領了八
    成款，但規約和紀錄還是沒有補出來，和佃農的租約也還沒處理好，補償款還沒
    給佃農。七十六年間訂完契約沒多久，自來水公司就將這十餘甲土地圍起來，做
    水庫蓄水工程。八十四年間祭祀公業有出具委辦同意書委其辦理，但細節未講清
    楚，渠也沒辦法處理，哪一個佃農欠多少錢沒有講清楚，而佃農有繳租金，但繳
    給誰，渠記不清楚，但不是交給陳文賢，而陳雲能有表示以實拿款三分之一，
    即扣掉應負擔稅金後價金的三分之一補償佃農等語，另就證人張榮坤提出之委辦
    同意書影本記載，係由祭祀公業陳溫洽派下管理委員委由證人張榮坤辦理本公業
    有關在沙鹿鎮轄內出租耕地三七五租約繼承、承租、追討欠地租及發給自來水公
    司價購土地地價補償事宜，有該委辦同意書影本在卷可參，其僅能證明被告僅有
    委託代書處理上開土地補償之處理事宜，尚未足證明被告業以耕地三七五減租條
    例第一項第五款之事由向承租人終止租約，自難認被告業已終止租約。
七、被告復辯以原告等人欠租，故被告終止租約，且在本件訴訟前並未曾通知原告終
    止租約云云，然為原告否認有欠租之情事。按地租積欠達二年之總額時，依耕地
    三七五減租條例第十七條第一項第三款出租人固得終止租約，惟按民法第四百四
    十條第一項規定承租人租金支付有遲延者，出租人得定相當期限催告承租人支付
    ，如承租人於期限內不為支付者，出租人得終止租約，此項規定於出租人依耕地
    三七五減租條例第十七條第三款終止契約時亦適用之，上訴人就系爭耕地對被上
    訴人之欠租兩年，雖曾派員催剋速清繳，但所謂剋速清繳一語，仍與未定相當期
    限之情形並無二致，故其催告依法尚難謂為有效，最高法院四十五年度台上字第
    二０五號著有判例。本件被告於審理中以原告欠租為由終止租約，為原告所否認
    ，而證人張榮坤亦證稱佃農有繳租金等語，姑不論原告是否確有欠租，被告既
    未定期催告原告支付租金，即率予終止租約，自難認有何終止租約之效力。
八、綜上所述，縱令系爭土地已出售予台灣省自來水股份有限公司第四區管理處，惟
    本院認兩造耕地租約仍未依耕地三七五減租條例第十七條第一項第五款之規定終
    止、無從依第二項第三款之規定由被告予以補償原告，是本件原告之訴難認有理
    由，應予駁回，其假執行之聲請，亦失所附麗，應併駁回之。
九、本件判決事證已臻明確，兩造其餘攻擊防禦及舉證，核與判決結果無影響，爰不
    另一一論述，另被告聲請訊間證人陳雲能，亦無必要，附此敘明。
據上論結，本件原告之訴為無理由，依民事訴訟法第七十八條、第八十五條第一項前
段，判決如主文。
中      華      民      國    九十      年      三      月    二十一    日
                                        臺灣臺中地方法院民事第三庭
~B法      官  陳  葳
右為正本，係照原本作成
如對本判決不服，應於判決送達後二十日內向本院提出上訴狀
中      華      民      國    九十      年      三      月     二十一   日
~B法院書記官  田靜嫺


司法院資訊處製作；財團法人民間司法改革基金會備份。
